【裁判字號】    88,上,404
【裁判日期】    891031
【裁判案由】    給付工程款
【裁判全文】
臺灣高等法院臺中分院民事判決      八十八年度上字第四０四號
      上  訴  人  草屯電氣水管工程有限公司
      法定代理人  甲○○
      訴訟代理人  阮春龍律師
      被  上訴人  南投縣魚池鄉公所
                              .
      法定代理人  乙○○      .
      訴訟代理人  林益輝律師
      複 代理 人  丙○○    .
右當事人間請求給付工程款事件，上訴人對於中華民國八十八年三月二十九日臺灣南
投地方法院第一審判決（八十七年度訴字第五五號），提起上訴，本院判決如左：
      主      文
上訴駁回。
第二審訴訟費用由上訴人負擔。
      事      實
甲、上訴人方面：
  一、聲明：求為判決：
    (一)原判決不利上訴人部分（新台幣四萬九千二百五十元部分除外）廢棄。
    (二)右開廢棄部分，被上訴人應給付上訴人新台幣九十六萬七千九百三十三元及自
      起訴狀繕本送達翌日起至清償日止，按年息百分之五計算之利息。
    (三)上訴人願供擔保，請准予假執行宣告。
  二、陳述：除與原審判決記載相同者，予以引用之外，補稱：
    (一)關於魚池國民中學新建工程消防設施及守衛室、電氣衛生給水設備追加工程部
      分，上訴人於八十二年十二月三十一日參加被上訴人工程招標，以二百三十九
      萬元得標，即雙方同意系爭承攬契約工程以二百三十九萬元為承攬報酬。嗣後
      雙方於八十三年元月六日再正式簽訂合約，在雙方認知為履行行政上程序，由
      被上訴人提供空白合約書由雙方填寫，並無價格變更之意思合致，故合約書第
      三條亦書明工程總價為二百三十九萬元。此與工程界慣例相符。而第三條末尾
      加印以實做為準為定型化印製，並非雙方意思合致之表示。被上訴人已提供設
      計圖及施作數量表，由上訴人填具單價後投標，上訴人依圖施工完畢，被上訴
      人主張上訴人實際施作不足之數根據為何﹖又退一步言，縱有施作不足之數，
      則扣減勞工安全衛生管理費及包商利潤及稅捐二項之基準為何﹖被上訴人所提
      工程結算表為單方製作，被上訴人主張應不足採。
    (二)關於魚池國中消防火警整修工程部分：
      1.原審判決以雙方於八十五年五月十三日協調中，雙方同意上訴人應將確係人
        為破壞之器材攝影，並將抽換之廢材交所驗證，再依實做契約單價付款，因
        上訴人未依協議履行，故不可請求工程款。惟其實際情形為於八十五年二月
        初，被上訴人因前承包商所施作工程有部分器材遭學生損壞或氧化無法通過
        消防單位檢查，乃由鄉長、祕書及建設課長要求上訴人承接工程，需將全部
        線路查後再更換損壞及氧化器材，再向被上訴人請款。上訴人並告知工程內
        容主要支出部分為檢修工資，亦為被上訴人同意。上訴人遂於三月初施工，
        此經過請  鈞院傳訊與會之人即明。
      2.上訴人否認八十五年五月十三日之協議，其理由有二：
        (1)由上訴人施工經過情形可知早於開協議會前已施工完畢。
        (2)上訴人雖於協議會時參加，因被上訴人主計人員不同意付款，為解決問題
          於協調會中片面宣示被上訴人處理原則，故其協議內容為事後被上訴人所
          補具，並非雙方達成如協議會內容之協議。
    (三)上訴人請求被上訴人返還代墊給富誠電機技師事務所林幼秀電氣設備設計及技
      師簽證費二十八萬元部分，原審判決以依工程委託契約書上所載委任人為魚池
      中學，故免為給付義務者為魚池國中而非被上訴人而駁回上訴人之請求。惟查
      ，就委任林幼秀技師簽證及設計，並由上訴人代墊二十八萬元並無爭議，有疑
      義者為受有利益之主體為誰﹖因林幼秀技師所設計及簽證之工程為魚池國中新
      建教室，該工程被上訴人為發包工程單位，有委任技師之必要，而魚池國中為
      使用單位並未涉及工程發包，故被上訴人應為上訴人代墊委任費之直接受益人
      。
  三、證據：除引用原審之立證方法外，聲請訊問證人乙○○、陳登集、林炎修、黃
      有來。
乙、被上訴人方面：
  一、聲明：求為判決駁回上訴。
  二、陳述：除與原判決記載相同者，予以引用之外，補稱：
    (一)緣上訴人主張「魚池國民中學新建工程－消防設施及守衛室電氣衛生給水設備
      追加工程」，於簽訂之工程合約價為新台幣二佰三十九萬元，原審判決竟以實
      作價款新台幣一佰八十九萬二仟五佰二十元認定，殊有未合而提起上訴，然查
      兩造所簽訂之消防設施及守衛室電氣衛生給水設備「追加工程」，並非已完工
      ，因該工程尚應配合消防設備、水電衛生給水工程之硬體建築部份，該硬體建
      築部份由榮泉水電工程行承包，於承包期間作輟無常未完工即倒閉，上訴人為
      榮泉水電工程行之連帶保證人，雖出面代為處理部分工程，然仍無法完全施作
      ，致上訴人之「追加工程」部分無法接續完成，此工程之未完成上訴人難謂無
      歸咎之責。是本案於原審審理期間承辦法官要求兩造會同於八十八年一月二十
      六日至施工現場清單及實際丈量上訴人已完工之部份，經計算為「00000
      00元」，然當日上訴人到場會同約二小時左右即先離去，而被上訴人之承辦
      技士黃有來仍在施工現場清算及實際丈量且將結果呈報原審承辦法官。故本件
      上訴人之「追加工程」確有未完成部份甚明。次查，兩造之工程合約書於第三
      條中已約定「工程結算總價按照甲方（指被上訴人）事前正式認可（即按原設
      計或變更設計範圍內）之實作工程數量計算」及第十三條記載「甲方（指被上
      訴人）對工程有隨時變更計畫及增減工程數量之權，乙方（指上訴人）不得異
      議，對於增減數量，雙方參酌本契約所訂單價計算增減之。」由上契約條款所
      示工程總價雖訂為二佰三十九萬元，然仍能依實做數量結算之，本件「魚池國
      中新建工程－消防設施及守衛室電氣衛生給水設備」之硬體工程因榮泉水電工
      程行無法依約遵時完工，並無可歸責予被上訴人之原因，而上訴人既為榮泉水
      電工程行之連帶保證人，對該行無法依約完工，自應負連帶責任，此部份可見
      原審卷被上訴人於八十七年七月三十一日之答辯(三)狀附件即知。故本件被上訴
      人在原審主張上訴人未遵期完工，應負逾期罰款之責任並非無理由，而原審判
      決依工程合約第三條、第十三條以該工程以實做數量計算，被上訴人認屬仍有
      依據，本件上訴人對「魚池國民中學新建工程－消防設施及守衛室電氣衛生給
      水設備追加工程」實際施作數量、金額經兩造會同再行估算，上訴人已自認確
      祇施作「0000000元」即與原審由被上訴人之承辦技士黃有來至現場實
      際丈量計算之數量、金額均相符。是本件上訴人請求施作金額超出上開金額部
      份原審業已駁回，上訴人此部份之上訴顯已無理由。
    (二)上訴人上訴主張魚池國中消防火警整修工程部分，被上訴人應給付「二十一萬
      一千五百四十一元」，然此部份工程祇有上訴人於八十五年四月間提出之估價
      單外，並未施作，因被上訴人於八十五年五月十三日召開協調會時，雙方曾同
      意「因應消防檢查，確係遭人為破壞之器材，應請包商攝影，並將抽換之廢材
      交本所驗證，依實依契約單價」：：：然上訴人卻主張於八十五年四月八日已
      完成估價單部份之施作，此顯然有違常理，因估價單係八十五年四月二日始提
      出，自八十五年五月十三日之協調內容稽之，顯然尚未完成維修。另經  鈞院
      傳訊證人陳登集、林炎修、黃有來、乙○○等均無法證明於八十五年五月十三
      日前上開整修工程確已施作完成。上訴人竟持八十五年四月間之估價單主張於
      召開協調會前已施工完成，然若於五月十三日召開協調會時該整修工程已完成
      ，上訴人當時也參加會議，何以未主張﹖且上訴人於原審亦自承未依照協議將
      被破壞之器材攝影及交被上訴人驗證，顯然上訴人對此部份確未施作，而估價
      單祇能證明有估價經過，並無法證明已有施作。
    (三)上訴人主張伊代墊二十八萬元予富誠電機技師事務所之技師林幼秀部分，依不
      當得利被上訴人應予償還予伊，然自原審卷附契約書觀之，其契約書之當事人
      為魚池國民中學，上訴人依上開契約書代墊款項予富誠電機技師事務所技師林
      幼秀，其直接受益人應為契約當事人之魚池國民中學，被上訴人僅為魚池國民
      中學之發包單位，並未獲益，故此部分上訴人之上訴請求亦無理由。
  三、證據：引用原審之立證方法。
      理      由
一、本件上訴人起訴主張：伊承攬被上訴人所發包之「魚池國民中學新建工程－消防
    設施及守衛室電氣衛生給水設備追加工程」（以下簡稱系爭契約），被上訴人尚
    餘工程款六十四萬九千九百一十二元未為給付，又伊承攬被上訴人所發包之「魚
    池國中消防火警整修工程」，工程款二十一萬一千五百四十一元，被上訴人亦未
    為給付，另伊基於委任關係，代被上訴人支付台奕電機股份有限公司八萬元，及
    伊代魚池國中墊付富誠電機技師事務所林幼秀技師電氣設備設計及技師簽證費二
    十八萬元等情，爰分別依據承攬關係、委任關係及不當得利之法律關係，提起本
    訴，求為命被上訴人給付上開工程款及返還上開墊款本息之判決（關於追加工程
    款部分，原審判准十七萬三千五百二十元，駁回其餘之訴，未據被上訴人聲明不
    服；關於返還墊款八萬元部分，原審判准三萬零七百五十元，駁回其餘之訴，上
    訴人雖就此敗訴部分聲明不服，惟已於本院撤回上訴）。
二、被上訴人則以：(一)依據伊於八十八年一月二十六日至施工現場清算及實際丈量上
    訴人已經完工之部分，系爭工程款應為一百八十九萬二千五百二十元，因上訴人
    並未完全依據系爭契約書施工，故當無工程尾款六十七萬一千元可請求；(二)就上
    訴人主張其承攬被告所定作之「魚池國中消防火警整修工程」部分，依據兩造於
    八十五年五月十三日之協調會結果，雙方同意「因應消防檢查，如確係遭人為破
    壞之器材，應請包商（即上訴人）攝影，並將抽換之廢材交本所驗證，依實依契
    約單價，所謂自然損壞之器材因尚未驗收，所請依法無據，又測試工資應包括於
    原契約」等，因上訴人對於遭破壞之器材並無攝影及交由伊驗證，自不能僅依據
    估價單，即要求伊給付；(三)魚池國中委任富誠電機技師事務所技師林幼秀擔任工
    程設計及監造事宜一事，既非伊所委任，上訴人自無權利向伊為任何請求等語，
    資為抗辯。
三、首就上訴人請求系爭工程尾款部分審酌。經查，上訴人主張兩造於八十三年一月
    六日簽訂「魚池國民中學新建工程－消防設施及守衛室電氣衛生給水設備追加工
    程」，竣工期限為開工後五十工作天，訂約總價為二百三十九萬元，為被上訴人
    所不爭執，並有工程契約書一份在卷為證，應為實在。其次，上訴人主張其已於
    八十五年九月十三日完工並以書面通知被上訴人報驗竣工，然被上訴人尚有工程
    尾款六十七萬一千元未能給付上訴人，但上訴人因魚池國中守衛室硬體部分建築
    未能完工，致上訴人無法施工部分，其工程款為二萬一千零八十八元，故被上訴
    人尚餘六十四萬九千九百一十二元未能給付部分，固已提出申請書、分期付款表
    、及工程估價單（上訴人就守衛室電氣衛生給水設備未施工部分）各一份為證。
    被上訴人雖不否認系爭工程之訂約總價為二百三十九萬元，及對上訴人於八十五
    年九月十三日通知被上訴人報驗竣工時，守衛室硬體部分建築尚未完工，而該部
    分硬體建築若未完工，就上訴人所承攬之系爭工程守衛室電氣衛生給水設備部分
    將無法施工之事實並不爭執，惟辯稱依據上訴人實際施工之情形，系爭工程款應
    為一百八十九萬二千五百二十元等語，並提出工程結算表一紙為證。經查：
  (一)依據系爭契約書第十九條及第二十一條觀之，系爭工程應經被上訴人驗收之後，
    被上訴人應支付工程款。又依據民法第五百零九條規定，若可歸責於定作人之履
    行不能，承攬人得請求已服勞務之報酬。則依此保護承攬人之思想及責任歸屬之
    原則類推適用之，若非可歸責於承攬人之履行不能，就其所已經給付之勞務，承
    攬人亦應能請求之。系爭工程包括消防設施追加工程及守衛室電氣衛生給水設備
    兩部分，該二部分工程並無牽連關係，其中消防設施工程已經可以驗收，而守衛
    室電氣衛生給水設備因硬體建設及守衛室尚未驗收，故無法驗收等情，業經證人
    即系爭工程之承辦技士黃有來陳述在卷，另參酌附於系爭工程契約書之包商估價
    單，消防設施追加工程與守衛室電氣衛生給水設備之工程款係分別列算等情，足
    徵消防設施追加工程及守衛室電氣衛生給水設備兩部分確無牽連關係。基於此，
    上訴人就其已完工、可由被上訴人進行驗收手續之消防設施追加工程部分，及非
    因可歸責於己之事由，而僅部分完工之守衛室電氣衛生給水設備工程部分，依據
    上開契約之約定，及類推適用上開民法第五零九條之規定，本於系爭契約及承攬
    關係，訴請被上訴人給付工程款，洵屬有據。
  (二)然依據系爭契約書第三條所載：全部工程承包總價二百三十九萬元整，詳細表附
    後，工程結算總價按照甲方（即被上訴人）事前正式認可（即按原設計或變更設
    計範圍內）之實做工程數量計算；及第十三條所載：甲方（即被上訴人）對工程
    有隨時變更計畫及增減工程數量之權，乙方（即上訴人）不得異議，對於增減數
    量，雙方參酌本契約所訂單價計算增減之。惟如有新增工程項目時，得由雙方協
    議合理單價。倘因甲方變更計畫，乙方須廢棄已完成工程部分時，由甲方核定驗
    收後，參照本契約所訂單價計付之等字觀之，可知：兩造簽訂系爭契約時，承包
    總價雖為二百三十九萬元，但工程結算總價則應視契約是否變更設計，而按照實
    做數量結算之，未必與承包總價二百三十九萬元相符。上訴人所辯兩造係以總價
    二百三十九萬元發包，並無價格得以變更之合意，合約第三條末尾所稱以實作為
    準乃合約書為定型化印製，並非雙方意思合致之表示云云，為被上訴人所否認，
    且上訴人所辯與上開系爭契約書之文字記載顯然不符，即無可採。綜上可斷，上
    訴人所得請求之系爭工程款，應依照實做工程數量核計之。
  (三)系爭契約之承包總價二百三十九萬元中，分為消防設施追加工程款為一百八十六
    萬六千二百四十六元，守衛室電氣衛生設備給水工程款二十三萬六千二百七十六
    元，勞工安全衛生管理費三萬一千四百零六元，包商利潤及稅捐為二十五萬六千
    零七十二元。嗣後經被上訴人於八十八年一月二十六日實際清點及計算結果，消
    防設施追加工程款應為一百四十六萬零四百三十一點一元，電氣衛生設備給水工
    程款為二十萬四千五百四十一點六元，勞工安全衛生管理費為二萬四千八百七十
    三點二元，包商利潤及稅捐為二十萬二千六百七十四點一元，此有被上訴人所提
    出之結算表在卷可稽。上訴人固於當日至現場，但未經會同被上訴人清點實際施
    工數量，即離開現場，然其對於被上訴人所提出之結算表所載之管線等設備施工
    數量、及核減之上開管理費及包商利潤及稅捐等項並不爭執，故被上訴人辯稱系
    爭工程經結算結果，工程款實為一百八十九萬二千五百二十元乙節，應堪採信。
    從而，扣除被上訴人已經給付之工程款一百七十一萬九千元，上訴人所得請求之
    工程款應為一十七萬三千五百二十元而已。綜上所述，上訴人主張被上訴人應給
    付之系爭工程款六十四萬九千九百一十二元，其中一十七萬三千五百二十元為有
    理由，逾此部分，為無理由。
四、復就上訴人請求「魚池國中消防火警整修工程」工程款部分審酌。上訴人主張被
    上訴人委請被上訴人修復魚池國中自八十二年七月遷入使用迄今所造成之毀損破
    壞、不堪使用部分和一部份感應器因未正式驗收通電而有部分氧化現象之部分，
    上訴人已於八十五年四月八日施工完畢，然工程款二十一萬一千五百四十一元迄
    未給付，固提出該部分工程之估價單一紙為證。經查，依據兩造於八十五年五月
    十三日之協調會結果，雙方同意「因應消防檢查，如確係遭人為破壞之器材，應
    請包商（即上訴人）攝影，並將抽換之廢材交本所驗證，依實依契約單價」之協
    議，有協調會議記錄在卷為憑。被上訴人辯稱上訴人未能依照協議，對於遭人為
    破壞之器材並無攝影及交由被告驗證乙節，上訴人既然並未爭執，則其僅依據估
    價單，不能證明已為施作，即請求被上訴人給付二十一萬一千五百四十一元，洵
    屬無據。雖上訴人主張上開整修工程實早於八十五年二月初即由漁池鄉鄉長，秘
    書及建設課長力邀上訴人先行施作，承諾可立即付款，上訴人乃於同年三月初施
    工，但配合鄉公所之需要，始於同年五月補具上開協議書之內容云云，但為被上
    訴人所堅決否認，且經本院訊問證人即魚池鄉公所鄉長、秘書、課長及技士乙○
    ○、陳登集、林炎修、黃有來之結果，其四人亦結稱並無其事，四人所證一致，
    堪以採信，是上訴人此部分主張無法信為真實，其仍據以請求，為無理由。
五、末就上訴人主張被上訴人應返還不當得利二十八萬元部分審酌。上訴人主張其於
    八十二年五月二日委任富誠電機技師事務所技師林幼秀擔任漁池國中工程設計及
    監造事宜，積欠林技師電氣設備設計及技師簽證費二十八萬元，上訴人已經代為
    墊付，致被上訴人受有如數之不當得利，固提出工程委託契約書一紙為證。而其
    為此項主張，則以本件工程係由被上訴人所發包乙節為其依據。經查本件工程確
    由被上訴人所發包之事實，固為被上訴人所是認，惟其則否認有支付上開二十八
    萬元之義務，辯稱：被上訴人僅依法辦理發包事宜，但由上訴人得標後，即由上
    訴人與魚池國中簽約，依法被上訴人無支付本件款項之義務等語，經查依系爭「
    工程委託契約書」所載，契約之相對人既然為南投縣魚池國民中學，並由該中學
    及其之負責人陳江水蓋章，該契約書第二條並記明：業主（即魚池國中）應依中
    央主管機關核定實施之「電機技師工程業務章則」暨「統一代收業務酬金實施要
    點」給付技師業務酬金等字，則因上訴人代為支付林幼秀酬金，而受有免為再行
    支付酬金之利益者，應為魚池國中，而非被上訴人，是上訴人請求被上訴人返還
    不當得利，尚嫌無據。
六、綜上，原審基此見解，就上訴人請求上開追加工程款超出十七萬三千五百二十元
    部分，整修工程款二十一萬一千五百四十一元部分及請求返還不當得利二十八萬
    元部分，為上訴人敗訴之判決，並駁回其上開部分假執行之聲請，依法尚無不合
    ，上訴意旨仍執陳詞，指摘原判決上開部分不當，求予廢棄改判，為無理由，應
    予駁回。
七、據上論結，本件上訴為無理由，應依民事訴訟法第四百四十九條第一項、第七十
    八條，判決如主文。
中      華      民      國    八十九    年     十       月    三十一    日
~B1民事第五庭審判長法  官  陳滿賢
~B2                法  官  林松虎
~B3                法  官  朱  樑
右為正本係照原本作成。
不得上訴。
~B                書記官  李妍嬅
中      華      民      國    八十九    年     十一     月      三      日
                                                                        Ｙ


司法院資訊處製作；財團法人民間司法改革基金會備份。
